臺灣臺中地方法院刑事判決　　　　　　　95年度訴字第3579號
公　訴　人　臺灣臺中地方法院檢察署檢察官
被　　　告　甲○○
選任辯護人　劉思顯律師
上列被告因毒品危害防制條例案件，經檢察官提起公訴（95年度
毒偵字第5042號），本院判決如下：
    主    文
甲○○施用第一級毒品，處有期徒刑壹年陸月。
    犯罪事實
一、甲○○（原名簡永霖）前於民國九十年間，因施用毒品案件
    ，經依本院裁定送入觀察勒戒處所觀察勒戒，經評定認無繼
    續施用毒品之傾向後，於九十年十一月十三日執行完畢釋放
    ，並由臺灣臺中地方法院檢察署檢察官於同年月十二日，以
    九十年度毒偵字第五二五七號為不起訴處分確定。嗣於九十
    三年間，復因施用第一級毒品海洛因案件，經臺灣高等法院
    臺中分院判處有期徒刑一年四月確定（嗣並經法院就其另犯
    竊盜罪所處有期徒刑九月，裁定應執行有期徒刑二年確定，
    於九十五年五月二十五日假釋出監，期滿日期為九十六年一
    月六日）。詎甲○○猶不知悔改，於假釋期間即九十五年十
    月十二日上午十一時五分許，在臺灣臺中地方法院檢察署，
    接受該署人員採尿時起往前回溯四日內某時，在臺中縣、市
    內某處，以不詳方式，施用第一級毒品海洛因一次。嗣因甲
    ○○上開為臺灣臺中地方法院檢察署人員採集之尿液，經送
    請詮昕科技股份有限公司檢驗結果，嗎啡類呈陽性反應，而
    查悉上情。
二、案經臺灣臺中地方法院檢察署檢察官自動檢舉偵查起訴。
    理    由
一、訊據被告甲○○矢口否認有何施用第一級毒品犯行，辯稱略
    以：伊並未施用海洛因，九十五年九月中旬某日伊友人阿平
    撥打伊妻子使用之0000000000號行動電話，由伊
    妻子接聽，阿平表示要找伊，伊妻子知道阿平不是好的朋友
    ，並且婉拒阿平，伊妻子且與阿平發生口角，之後伊妻子即
    將電話掛斷。隔天早上伊家門口就被丟雞蛋，伊猜想應該是
    阿平所為。九十五年十月十日傍晚伊下班，阿平就在伊家巷
    子口等伊，並且要伊上車，當時是由伊不認識之阿平之友人
    開車，阿平坐在後座，且因當時只有副駕駛座之車窗有打開
    ，伊乃反射動作的打開副駕駛座車門坐在副駕駛座。當時伊
    是因為考慮有小孩、老婆，並且住家被丟雞蛋，乃依言上車
    ，上車之後阿平及其朋友二人就在車上施用海洛因，阿平且
    慫恿伊吸食海洛因，伊表示沒有錢，不會再次施用毒品。又
    伊上車之後伊對阿平說不要待在那裡，怕伊家人會亂想，車
    子就開走了，車行之間阿平即拿出一包海洛因並把海洛因摻
    在香煙內點燃施用，阿平友人亦一邊開車一邊吸摻有海洛因
    之香煙，當時是由阿平的朋友開車，伊在車上待約二、三十
    分鐘，一直在路上繞，沒有停下來，最後伊叫阿平載伊回家
    ，伊即在家中巷口下車。且期間車內有開冷氣，車窗均未打
    開。此外，伊接受採尿前有服用感冒藥，是伊自己至西藥房
    配的，伊於九十五年十月十日有服用該感冒藥。又伊不知阿
    平電話號碼，伊家門口被丟雞蛋一事，伊也沒有報案。伊認
    為自己尿液會呈嗎啡陽性反應，是因為吸到二手煙的關係云
    云。惟查：
(一)被告於上開時間經臺灣臺中地方法院檢察署人員所採集之尿
    液經送請詮昕科技股份有限公司，以氣相層析質譜儀分析法
    即ＧＣ／ＭＳ檢驗結果，確呈海洛因水解而呈之嗎啡類陽性
    反應，嗎啡濃度達四○二ng/ml(閾值濃度為三○○ng/ml)，
    有詮昕科技股份有限公司出具之檢驗報告一張在卷可憑。又
    以氣相層析質譜儀分析法進行確認者，均不致產生偽陽性反
    應。且一般於尿液中可檢出之最大時限，海洛因為二至四天
    ，亦經行政院衛生署管制藥品管理局以九十二年七月二十三
    日管檢字第○九二○○○五六○九號函釋在案。再按吸入煙
    毒或安非他命之二手煙，在文獻上雖尚無能否由尿液中檢驗
    出煙毒或安非他命反應之研究報告，然按法務部調查局檢驗
    煙毒或安非他命案件經驗研判，若非長時間與吸毒者直接相
    向且存心大量吸入吸毒者所呼出之煙氣，以二手煙中可能存
    在之低劑量煙毒或安非他命，應不致在尿液中檢驗出煙毒或
    安非他命反應乙情，亦經法務部調查局八十二年八月六日（
    八二）發枝一字第四一五三號函釋在案。
(二)被告所提出其服用之藥物，經本院送請法務部調查局鑑定結
    果認：依被告所提出之藥物成份，人體服用後尿液應不會檢
    測出嗎啡陽性反應，有法務部調查局鑑定書一份在卷可按（
    見本院卷第七九頁）。且查，被告於九十五年十二月十二日
    本院行準備程序時，係辯稱：「... 九十五年十月九日晚上
    約八、九時許，我朋友阿平打0000000000號我太
    太的電話來，... 當時我太太接的電話，阿平說要找我，我
    太太知道他不是好的朋友，並且婉拒他，之前有打過好幾通
    ，這通時候我太太和阿平有發生口角，我太太就把電話掛斷
    ，『隔天早上』家門口就被丟雞蛋，我猜想應該是阿平做的
    ，『十月十日傍晚』我下班，阿平就在我家巷子口等我，並
    且要我上車，我因為考慮有小孩、老婆，並且『早上被丟雞
    蛋』，我就上車...。」云云 (見本院卷第二二頁)，且被告
    之選任辯護人於該準備程序中當庭提出之刑事準備暨答辯書
    狀亦記載：「請求傳喚謝淑如 (住..)，說明：證人即被告
    妻子，.... 甚至證人於九十五年十月九日在電話中尚與綽
    號『阿平』之人發生口角..。」云云 (見本院卷第二六至二
    七頁)，待本院調取被告妻子九十五年十月間之通聯紀錄後
    ，被告又於九十六年一月九日準備程序中，改稱：伊開庭回
    去與妻子確認後，伊妻子說「阿平」應是九十五年九月間打
    來云云。核被告於本院準備程序中先係辯稱：阿平是九十五
    年十月九日打電話來，翌日即同年月十日早上，家中被丟雞
    蛋，當日傍晚伊下班，因想『早上』被丟雞蛋可能為阿平所
    為才上車云云，嗣又改稱：「阿平」是九十五年九月中打電
    話來云云，所辯情節明顯不一，非僅是誤記時間而已。再者
    ，被告既與開車之阿平友人素不相識，透過副駕駛座之車窗
    復知阿平坐在後座，開車者為伊素不相識之人，其竟不於後
    座與阿平同坐，反自行上車坐在副駕駛座，已違常情。又被
    告既辯稱：自伊坐上車之後，阿平與阿平之友人即陸續吸摻
    入海洛因之香煙，且抽煙時間長達二、三十分鐘，期間且均
    保持開車狀態云云，則衡情，渠等豈有始終不開車窗之理。
    綜上，被告所辯既先後反覆不一，且與常情有違，且自本院
    於九十六年一月三十日提示被告妻子九十五年九月間之通聯
    紀錄予被告核閱起迄今始終未能供出阿平之電話以供查證，
    足證其所辯要係事後臨訟卸責之詞，不足採信。又被告雖請
    求傳訊證人即被告妻子謝淑如，惟被告所辯情節既有上開自
    相矛盾及違背常情之處，且本件事證已臻明確，本院因認並
    無傳喚證人謝淑如到庭詰問必要，附此指明。
(三)被告前於九十年間，因施用毒品案件，經依本院裁定送入觀
    察勒戒處所觀察勒戒，經評定認無繼續施用毒品之傾向後，
    於九十年十一月十三日執行完畢釋放，並由臺灣臺中地方法
    院檢察署檢察官於同年月十二日，以九十年度毒偵字第五二
    五七號為不起訴處分確定。嗣於九十三年間，復因施用第一
    級毒品海洛因案件，經臺灣高等法院臺中分院判處有期徒刑
    一年四月確定，嗣並經法院就其另犯竊盜罪所處有期徒刑九
    月，裁定應執行有期徒刑二年確定，於九十五年五月二十五
    日假釋出監 (期滿日期為九十六年一月六日），有臺灣高等
    法院被告前案紀錄表一份附卷可稽。
(四)綜上所述，本案事證明確，被告犯行洵堪認定。
二、核被告所為，係犯毒品危害防制條例第十條第一項之施用第
    一級毒品罪。被告施用第一級毒品前，持有第一級毒品之低
    度行為，應為其施用之高度行為所吸收，不另論罪。被告於
    假釋期間再犯本案，不構成累犯 (最高法院八十八年第四次
    刑事庭會議決議意旨參照)，附此敘明。爰審酌被告已曾因
    施用毒品案件接受一次觀察勒戒處分，並經法院判處有期徒
    刑一年四月確定，甫於九十五年五月二十五日假釋出監，竟
    無視於毒品對於自身健康之戕害及國家對於杜絕毒品犯罪之
    禁令，猶施用毒品不輟，再為本案犯行，其吸毒係戕害自己
    身心之行為，及其於犯罪後矢口否認施用第一級毒品犯行，
    態度不佳等一切情狀，量處如主文所示之刑。再本院斟酌上
    揭各情，認檢察官求處被告有期徒刑一年十月稍嫌過重，附
    此敘明。
三、檢察官移送併辦意旨 (九十六年度毒偵字第三二七號)略以
    ：被告甲○○於九十五年十二月十八日十一時十分許回溯七
    十二小時內某時，在不詳地點，施用第一級毒品洛因至少一
    次，經臺灣臺中地方法院檢察署觀護人於九十五年十二月十
    八日十一時十分許，執行受保護管束人採集尿液送驗，結果
    呈嗎啡陽性反應而查獲。被告此部分施用第一級毒品犯行，
    與上開經起訴之施用第一級毒品犯行部分，具有集合犯之關
    係云云。然查：
(一)按刑法第五十六條連續犯之規定業經修正公布刪除，並於九
    十五年七月一日施行，而依新法對於上開反覆實施犯罪模式
    之對應處置，除合於「接續犯」或「包括一罪」之情形外，
    則僅能依數罪併罰之規定個別處斷。且查：
1、依最高法院八十六年臺上字第三二九五號判例意旨，數行為
   於同時同地或密切接近之時地實施，侵害同一之法益，各行
   為之獨立性極為薄弱，依一般社會健全觀念，在時間差距上
   ，難以強行分開，在刑法評價上，以視為數個舉動之接續施
   行，合為包括之一行為予以評價，較為合理，方屬接續犯之
   範疇，足見「接續犯」之成立，係以時、空密接性為前提要
   件，即透過對於同一法益之同種類侵害行為繼續不間斷之實
   行，業已稀釋個別行為之獨立性，致使刑法評價時將之視為
   單一、整體之犯罪行為，以符合社會一般人對於行為概念之
   認知，並與行為人之犯罪目的相互結合。
2、至於學理上「包括一罪」概念中，與施用毒品之犯罪型態較
   有關聯者，應屬「集合犯」之態樣。查，刑事法若干犯罪行
   為態樣，本質上原具有反覆、延續實行之特徵，立法時既予
   特別歸類，定為犯罪構成要件之行為要素，則行為人基於概
   括之犯意，在密切接近之一定時、地持續實行之複次行為，
   倘依社會通念，於客觀上認為符合一個反覆、延續性之行為
   觀念者，於刑法評價上，即應僅成立一罪。學理上所稱「集
   合犯」之職業性、營業性或收集性等具有重複特質之犯罪均
   屬之，例如經營、從事業務、收集、販賣、製造、散布等行
   為概念者是 (最高法院九十五年度臺上字第四六八六號判決
   意旨參照)。從而，集合犯應係依一般社會通念，特定犯罪行
   為具有反覆實施之特性，立法者於制定刑罰法律之初，亦已
   認知該種行為類型之反覆性，而有意藉由法條中客觀構成要
   件之行為要素，涵括上開具有反覆實施特性之數個犯罪行為
   ，仍僅接受一次刑法之評價為已足。
3、本次刑法修正既依據「刑罰公平原則」之考量，刪除有關連
   續犯之規定，並將含有連續犯性質之常業犯一併全數刪除（
   參見刑法修正草案總說明），其理由略為：實務上之見解對
   於「同一罪名」之認定過寬，所謂「概括犯意」經常可連綿
   數年之久，「且在採證上多趨於寬鬆」，每每在起訴之後，
   最後事實審判決之前，對繼續犯同一罪名之罪者，均適用連
   續犯之規定論處，不無鼓勵犯罪之嫌，亦使國家刑罰權之行
   使發生不合理之現象等語。雖立法理由同時稱：對於竊盜、
   吸毒 (施用毒品)之習慣犯，恐因數罪併罰而有量刑過重而產
   生不合理之現象一節，在實務運用上應可參考德、日等國之
   經驗，委由學界及實務以補充解釋之方式，發展接續犯之概
   念，對於合乎接續犯或包括的一罪之情形，認為構成單一之
   犯罪，以限縮數罪併罰之範圍，用以解決上述問題。然則：
習慣犯與接續犯二者性質有別，且本次修法前「接續犯」與「
  連續犯」之概念，均已存在，最高法院判決、判例並已多所闡
  釋二者之區別，向來實務上對於施用毒品行為，均以「連續犯
  」論處，不認為是「接續犯」，如何會因修法後刪除連續犯規
  定，即變成屬於「接續犯」。
所謂習慣犯，係指犯罪行為人對於犯罪行為具有倚賴性，而會
  反覆實施同一類犯罪之情形，是縱認施用毒品者性格上對於吸
  毒行為具有倚賴性，會反覆實施，而認吸毒犯屬於一種習慣犯
  ，且連續犯及常業犯刪除後，習慣犯在論罪上應僅能歸屬於集
  合犯，而屬「集合犯」之一種。然習慣犯之用語在犯罪學上及
  刑事矯治上有其意義，施用毒品行為就其施用情狀，依社會一
  般客觀上之觀察，認論以一罪為適當時，固非不可參酌集合犯
  之法理，只論以包括一罪。惟實務運作上，應特加注意者，乃
  屬「集合犯」之犯罪，並非其所有反覆實行之行為，皆一律認
  為包括一罪，仍須從行為人之主觀犯意，自始係基於概括性，
  行為之時、空上具有密切關係，「且」依社會通念認屬包括之
  一罪為合理適當者，始足當之，否則仍應依實質競合予以併合
  處罰。準此，施用毒品者，每一個滿足該次毒癮之施用毒品行
  為，在時空上既可明顯區隔，自係各自獨立之施用毒品行為。
且查，刑法功能之一，在對違法犯罪行為，給予相當之刑罰制
  裁，藉由刑罰之威嚇力產生壓制遏阻犯罪之動能，除期矯治犯
  罪行為人之惡性，使得以再社會化，並確保國家社會共同生活
  體之法律秩序。是參酌首揭本次刑法修法理由，刑法有關連續
  犯、常業定刪除後，原則上應依一行為一罪一罰予以併合處罰
  ，且實務上對於接續犯、集合犯等實質上一罪關係見解之變更
  ，僅係回歸法律適用原貌而已，目前階段不應過度擴張適用。
  如將時空上明顯足以區隔之滿足該次毒癮之各次施用毒品行為
  ，遽以時間長短解決訴訟經濟問題，認均在「集合犯」包括一
  罪範圍之內，應屬違反廢除連續犯之立法意旨，蓋如此認定結
  果，非但不能端正立法意旨所稱：「每每在起訴之後，最後事
  實審判決之前，對繼續犯同一罪名之罪者，均適用連續犯之規
  定論處，不無鼓勵犯罪之嫌，亦使國家刑罰權之行使發生不合
  理之現象」等語之情形 (反覆施用毒品，多次為警查獲之吸毒
  者，可透過「不曾間斷施用毒品」之空言自白云云，獲得僅成
  立一個施用毒品罪之判決)，並因連續犯加重其刑之規定業已
  刪除，致使反覆施用毒品之行為人形式上甚或實質上可獲得較
  未廢除連續犯規定前為輕之刑度之判決。如此，豈不反而加劇
  「鼓勵犯罪之嫌」，使國家刑罰權之行使發生「更不合理」之
  現象。
此次立法理由針對吸毒犯行固有提到：「恐因數罪併罰而有量
  刑過重而產生不合理現象之現象一節，在實務運用上，應可參
  考德、日等國之經驗，委由學界及實務以補充解釋之方式，發
  展接續犯之概念，對於合乎「接續犯」或「包括的一罪」之情
  形，認為構成單一之犯罪，以限縮數罪併罰之範圍，『用以解
  決』上述問題」等語。惟上揭論述，顯然並未認以往實務對於
  施用毒品行為採連續犯而未採接續犯甚或集合犯之見解，有何
  不當，考其上揭用語之目的，應僅係提出一種解決「『恐』產
  生量刑過重現象」之想法供實務、學界參考。本次刑法修正既
  廢除連續犯及常業犯之規定，為達罰當其罪，符合罪刑相當原
  則目的，自不宜以原有連續犯或常業犯量刑標準之舊思維，為
  數罪併罰定執行刑之依據，業如前述。且修法前實務上因被告
  較後或較前之施用毒品行為未及為法院審酌，復因二者具有連
  續犯關係而為前案既判力所及，致無法對被告該次施用毒品行
  為予以論罪處罰之不合理現象所在多有，此次修法刪除連續犯
  規定而論以數罪併罰結果，一方面可避免上述不合理現象之發
  生，另方面透過法院嗣後以裁定定其應執行之刑時，得以綜合
  審酌裁量出一適當之應執行刑，應更能切合此次修法用意，並
  解決修法理由所謂恐因數罪併罰而有量刑過重而產生不合理現
  象之問題。是立法理由提及之恐因數罪併罰而有量刑過重而產
  生不合理之現象，依本院見解，應由法院於定其應執行之刑時
  ，基於罰當其罪，符合罪刑相當原則目的之考量，予以綜合判
  斷裁量出一適當之應執行之刑，以資調節，而非遽予改變以往
  實務見解，改論「集合犯」，否則，換湯不換藥，難以符合此
  次修法刪除連續犯規定之目的。
(二)綜上所述，立法理由言及之恐因數罪併罰而有量刑過重而產
    生不合理現象，既本可透過法院適當之裁量定出罪刑相當之
    刑期以滋避免、解決。且如將吸毒者在時空上明顯足以區隔
    之主觀上滿足各該次毒癮之各次施用毒品行為，予以評價為
    屬「集合犯」而僅成立一個施用毒品罪，復明顯有違本次修
    正刪除連續犯規定之立法本旨。本院因認被告此部分經檢察
    官移送併辦部分之施用第一級毒品犯行，與上揭經起訴部分
    之施用第一級毒品犯行，應因連續犯規定之刪除而予數罪併
    罰。從而，檢察官本件移送併辦之被告施用第一級毒品海洛
    因犯行，既非起訴效力所及，本院即無從併予審理，應退回
    檢察官另行起訴，附此指明。
據上論斷，應依刑事訴訟法第二百九十九條第一項前段，毒品危
害防制條例第十條第一項，判決如主文。
中　　華　　民　　國　　96　　年　　3 　　月　　8 　　日
　　                  臺灣臺中地方法院刑事第十庭
                          審判長法  官  賴 妙 雲
                          　　　法　官  黃 炫 中
                          　　　法　官　江 奇 峰
上正本證明與原本無異。
如不服本判決，應於判決送達後十日內向本院提出上訴狀，上訴
於臺灣高等法院臺中分院 (須附繕本)。
                                書記官  江 慧 貞
中　　華　　民　　國　　96　　年　　3 　　月　　8 　　日
附錄論罪科刑法條
毒品危害防制條例第十條第一項：
施用第一級毒品者，處六個月以上五年以下有期徒刑。
